【裁判字號】    96,訴,2014
【裁判日期】    970407
【裁判案由】    塗銷所有權移轉登記    等
【裁判全文】
臺灣高雄地方法院民事判決              96年度訴字第2014號
原      告  丙○○
被      告  乙○
            甲○○
                        14樓.
共      同
訴訟代理人  王仁聰律師
上列當事人間塗銷所有權移轉登記等事件，本院於民國97年3 月
24日言詞辯論終結，判決如下：
    主  文
原告之訴駁回。
訴訟費用由原告負擔。
    事實及理由
一、原告主張：被告乙○於民國78年間提供其所有坐落高雄市○
    ○區○○段4 小段第710 號土地，與原告合建房屋（誤載為
    各提供應有部分1/2） ，由被告乙○取得合建房屋中坐落第
    710 號土地上之門牌號碼高雄市○○區○○街32號1 樓至5
    樓建物（下稱系爭建物）所有權，及第710 號土地應有部分
    1/2 （下稱系爭土地），原告則取得第710 號土地另應有部
    分1/2 ，並取得坐落第710 號土地地下1 樓建物之所有權。
    後被告乙○將系爭建物與原告所有高雄市○○區○○街160
    號房屋（下稱系爭尚義街房屋）互易，但未辦理所有權移轉
    登記。被告乙○另於95年2 月22日將系爭土地以新台幣（下
    同）500 萬元出售予原告。然事後被告乙○竟故意避不見面
    ，未將系爭土地之所有權辦理移轉登記予原告，並於95年9
    月29日，將系爭土地及系爭建物（下稱系爭房地）以750 萬
    元出售予被告甲○○，並將系爭房地分別於96年4 月3 日及
    同年6 月20日辦理所有權移轉登記予被告甲○○。爰先位依
    民法第244 條第2 項規定，訴請撤銷被告間就系爭房地所為
    之買賣行為，並代位被告乙○依民法第767 條規定，請求被
    告甲○○塗銷系爭房地之所有權移轉登記，再依買賣之法律
    關係，請求被告乙○應將系爭土地之所有權移轉登記為其所
    有。退步言之，如認被告甲○○不知系爭建物已出賣予原告
    ，不得訴請撤銷被告間就系爭房地所為之買賣契約，則備位
    依民法第184 條第1 項規定，訴請被告乙○賠償其無法取得
    系爭建物之損害。並先位聲明：(一)被告等於95年9 月29日就
    系爭房地所為之買賣行為應予撤銷；(二)被告甲○○應將系爭
    建物於96年4 月3 日所為之所有權移轉登記塗銷，並將系爭
    土地於96年6 月20日所為之所有權移轉登記塗銷；(三)被告乙
    ○應於被告甲○○就系爭土地塗銷所有權移轉登記後，將該
    土地所有權移轉登記為原告所有。備位聲明：被告乙○應給
    付原告500 萬元及自起訴狀繕本送達之日起至清償日止，按
    週年利率5 ％計算之利息。
二、被告抗辯：被告乙○與原告合建房屋後，所分得之系爭建物
    外觀並未完成，且無水電，無法居住，後原告雖曾提議以其
    所有系爭尚義街房屋及坐落之土地（下稱系爭尚義街房地）
    與系爭房地互易，然因系爭尚義街房地尚有高額貸款未償還
    ，被告乙○要求須先償還貸款，塗銷抵押權登記後，始同意
    互易，但原告一直未還清貸款，故兩造之互易契約未有效成
    立，系爭房地仍為被告乙○所有。又被告乙○原已住進系爭
    尚義街房地，後因原告無法繳交貸款遭法院拍賣，被告乙○
    被迫遷出，乃要求原告須立即將系爭建物興建完畢，原告即
    表示願買下系爭房地，惟因原告屢次爽約，被告乙○遂要求
    原告須在95年4 月30日前付清所有價金，否則即不願將系爭
    房地售予原告。詎簽約日屆至，原告竟又避不見面，是被告
    乙○自不受上開買賣協議書之拘束，得將系爭房地出賣他人
    。被告乙○並於95年9 月29日將系爭房地以750 萬元出售予
    不知上情之被告甲○○，且將系爭房地分別於96年4 月3 日
    及6 月20日辦理所有權移轉登記。系爭房地並未同意轉讓予
    原告，原告對被告乙○並無任何債權存在，且被告乙○將系
    爭房地出售予被告甲○○時尚有其他資產，債權人之債權並
    無受損之虞，況被告甲○○係善意第三人，原告訴請撤銷被
    告間之買賣契約自無理由，且兩造間之買賣並未對原告造成
    不法侵害，原告訴請損害賠償亦無理由。並聲明：原告之訴
    駁回。
三、本件兩造之不爭執及爭執之事項：
  (一)不爭執事項：
    1.被告乙○於78年間提供坐落高雄市○○區○○段4 小段第
      710 號土地與原告合建房屋（誤為各提供應有部分1/2）
      ，依約取得系爭房地之所有權，有合建契約書、系爭建物
      登記謄本在卷可稽（詳本院卷第19頁、第14頁）。
    2.被告乙○曾住進尚義街房地，後因尚義街房地被原告債權
      人聲請法院拍賣，由訴外人購得，被告乙○始遷出。
    3.95年2 月22日兩造簽訂買賣協議書，惟約定付款方式及正
      式簽約應在95年4 月30日前，嗣後並未就付款為約定，亦
      未正式簽約。
    4.被告乙○於95年9 月29日將系爭房地以750 萬元出售予被
      告甲○○，並將系爭建物及系爭土地分別於96年4 月3 日
      及同年6 月20日辦理所有權移轉登記。
  (二)爭執事項：
    1.原告是否已因互易或買賣對被告乙○取得請求交付及移轉
      系爭建物、系爭土地之權利？
    2.原告先位請求撤銷被告間就系爭房地所為之買賣行為有無
      理由？
    3.原告請求被告甲○○應將於96年4 月3 日、同年6 月20日
      ，分別就系爭建物及系爭土地所為之移轉登記塗銷，有無
      理由？
    4.原告請求被告乙○於被告甲○○將所有權移轉登記塗銷後
      ，應將系爭土地之所有權登記為其所有，有無理由？
    5.原告備位依侵權行為之規定請求被告乙○損害賠償，有無
      理由？如有理由，則得請求之金額為若干？
四、就上開爭執事項本院分述判斷意見如下：
  (一)關於原告是否已因互易或買賣對被告乙○取得請求交付及移
    轉系爭建物、系爭土地之權利：
    1.按主張法律關係存在之當事人，須就該法律關係發生所須
      具備之特別要件負舉證責任，此有最高法院83年度台上字
      第2405號判決意旨可資參照。本件原告主張曾以所有之系
      爭尚義街房屋，與被告乙○所有之系爭建物達成互易契約
      ，既為被告所否認，則原告對互易契約已有效成立之事實
      自有舉證加以證明之責。而原告所提出之房屋租賃契約書
      （詳本院卷第10頁），雖可證明被告乙○曾將系爭尚義街
      房屋出租他人，但被告既自承曾討論互易，且曾占用該房
      屋，則該房屋租賃契約書亦無法證明有超出被告所自承之
      事實，則該租賃契約書自無法為原告有利之證明，況原告
      對被告所辯系爭尚義街房地有高額抵押權，且經債權人聲
      請法院強制執行予以拍定之事實並無爭執，則被告另辯稱
      因原告債務未清償，抵押權無法塗銷，互易契約尚未經確
      認而有效成立，即符常情，而原告除房屋租賃契約書外，
      並未提出或聲請調查證據，證明其主張已達成互易契約之
      事實為真實，則無論經兩造協商互易之客體為建物或包含
      建物所坐落之土地，均難認該互易契約已有效成立，原告
      主張得請求被告乙○交付及移轉系爭建物之所有權，自無
      可採。
    2.次按當事人訂立之契約，究為本約或係預約，應就當事人
      之意思定之，當事人之意思不明或有爭執時，應通觀契約
      全體內容是否包含契約之要素即必要之點，及得否依所訂
      之契約即可履行而無須另訂本約等情形決定之，此有最高
      法院85台上字第2396號判決意旨可資參照。而本件依原告
      與被告乙○所簽訂之買賣協議書記載：承買人丙○○先生
      同意向乙○女士承買高雄市○○區○○街32號土地（新興
      段四小段710 號）壹筆，以五百萬元正（不含增值稅）成
      交，雙方協議經同意，其付款方式及正式簽約約定95年4
      月30日以前，恐口無憑，雙方特立此協議書等語，有買賣
      協議書1 份附卷可稽（詳本院卷第13頁）。而依上開契約
      內容之記載，買賣標的物僅系爭建物所坐落之土地甚明，
      被告辯稱買賣標的物除土地外尚含系爭建物，自無可採。
      又買賣協議書就買賣標的物雖僅記載「新興段四小段710
      號」，未註明僅該土地之應有部分1/2 ，然被告乙○所有
      既僅該地之應有部分1/2 ，且兩造就約定之買賣土地僅應
      有部分1/2 亦無爭執，自應認原告與被告乙○僅協議買賣
      系爭土地。依上開協議內容，雖就買賣契約必要點之標的
      物、價金均已達成協議，但價金之給付方式在不動產買賣
      亦屬重要事項，且為平衡買賣雙方之利益，價金之給付通
      常須配合產權移轉之程序，則價金給付及產權移轉如何配
      合尚未約定前，買賣契約自無法有效履行，而上開協議既
      載明「付款方式及正式簽約約定95年4 月30日以前」，顯
      見買賣雙方就上開事項至為重視，約定須就價金給付及產
      權移轉等事宜達成協議並另訂正式契約，始認完成買賣手
      續，依上所述，原告與被告乙○於95年2 月22日所簽訂之
      買賣協議書，性質上自屬買賣契約之預約，而原告不否認
      其與被告乙○未依該買賣協議書之約定，於95年4 月30日
      前協議付款方式並訂立正式契約，且亦未主張95年4 月30
      日後，與被告乙○另達成其他協議，則自應認原告與被告
      乙○間就系爭房地所為之買賣行為，僅訂立預約，本約尚
      未經買賣雙方合意訂立，原告主張買賣契約之本約已有效
      成立，得請求被告乙○交付及移轉系爭土地之所有權，亦
      無可採。且原告並未舉證證明被告乙○有何違反預約之情
      形，則亦難認原告可據之向被告乙○請求損害賠償。
  (二)關於原告先位請求撤銷被告間就系爭房地所為之買賣行為有
    無理由：
    1.按債務人所為之無償行為，有害及債權者，債權人得聲請
      法院撤銷之；債務人所為之有償行為，於行為時明知有損
      害於債權人之權利者，以受益人於受益時亦知其情事者為
      限，債權人得聲請法院撤銷之，民法第244 條第1 項、第
      2 項定有明文。是依上開規定，債權人訴請撤銷詐害行為
      之要件為：(1)須其債權於債務人為詐害行為時，業已存在
      ；(2)須證明債務人之詐害行為害及其債權；(3)如為有償之
      法律行為，債務人於行為時，明知其行為有害於債權人，
      受益人於受益時，亦明知其情事，此有最高法院62年台上
      字第2609號判例、48年台上字第338 號判例、51年台上字
      第302 號判例、42年台上字第323 號判例可資參照。
    2.本件原告與被告乙○間之互易契約及就系爭土地所為之買
      賣契約均未有效成立已如前述，且原告亦未主張對被告乙
      ○有其他債權並舉證加以證實，則尚難認被告間就系爭房
      地成立買賣契約時，原告對被告乙○有債權存在。
    3.被告乙○將系爭房地出賣予被告甲○○時，尚有高雄市○
      ○段○ ○段第2163號土地（面積44平方公尺）及坐落其上
      門牌號碼高雄市○○○路63巷16號2 層建物1 棟（建號：
      新興區○ ○段196 號），有土地及建物登記謄本各1 份附
      卷可稽（詳本院卷第117 頁、第118 頁），則亦難認被告
      乙○就債權人之債權擔保有所欠缺。且原告亦不否認被告
      乙○係以750 萬元價格將系爭房地出賣予被告甲○○，則
      被告乙○之出賣行為僅屬將其財產作型態上之變更，仍難
      認作為全體債權人債權擔保之總財產有何短少。從而即使
      認原告得請求被告乙○交付及移轉系爭房地所有權，然被
      告乙○出賣系爭房地行為影響所及，至多僅有害於原告請
      求給付系爭房地之特定債權，尚難認對一般債權之擔保有
      所損害，依同法條第3 項規定，原告仍不得訴請法院撤銷
      該轉讓行為。
    4.據上論述，原告訴請撤銷被告間就系爭房地所為之買賣行
      為，自無理由。
  (三)關於原告請求被告甲○○應將於96年4 月3 日、同年6 月20
    日，分別就系爭建物及系爭土地所為之移轉登記塗銷有無理
    由：
    原告既不爭執被告乙○已以750 萬元之價格，將系爭房地出
    賣予被告甲○○，且已辦畢所有權移轉登記，而原告訴請撤
    銷該買賣行為既無理由，則被告乙○已非系爭房地所有人，
    被告甲○○登記為系爭房地所有人亦難認係對原所有人之妨
    害，則原告代位被告乙○依所有物妨害排除請求權訴請塗銷
    被告間就系爭房地所為之所有權移轉登記，依法自無理由。
  (四)關於原告請求被告乙○於被告甲○○將所有權移轉登記塗銷
    後，應將系爭土地之所有權登記為其所有，有無理由：
    原告既不得代位訴請塗銷被告間就系爭房地所為之所有權移
    轉登記，且亦不得請求被告乙○移轉系爭土地之所有權，則
    其另訴請被告乙○於上開所有權移轉登記塗銷後將系爭土地
    之所有權登記為其所有，亦無理由。
  (五)關於原告備位依侵權行為之規定請求被告乙○損害賠償，有
    無理由，如有理由，則得請求之金額為若干：
    原告與被告乙○於95年2 月22日所簽訂之買賣協議書性質上
    屬買賣契約之預約，本約尚未訂立，原告不得請求被告乙○
    交付及移轉系爭土地之所有權已如前述，則被告乙○將系爭
    房地出賣予被告甲○○之行為，自未對原告造成不法侵害，
    原告訴請被告乙○賠償損害，亦無理由。
五、綜上所述，本件原告之訴（含先位及備位）均無理由，應予
    駁回。且事證已臻明確，原告其他主張、陳述並所提之證據
    ，經審酌後，認均與本件之判決結果無影響，爰不一一論述
    ，併予敘明。
六、據上論結，本件原告之訴為無理由，依民事訴訟法第78條，
    判決如主文。
中    華    民    國    97    年    4     月    7     日
                  民事第三庭      法  官  鄭峻明
正本係照原本作成。
如不服本判決，應於送達後20日內，向本院提出上訴狀並表明上
訴理由，如於本判決送達前提起上訴者，應於判決送達後10日內
補提上訴理由書（須附繕本）。
中    華    民    國    97    年    4     月    7     日
                                  書記官  莊豐源


司法院資訊處製作；財團法人民間司法改革基金會備份。
